【裁判字號】    98,重訴,3
【裁判日期】    980701
【裁判案由】    拆除地上物等
【裁判全文】
臺灣屏東地方法院民事判決               98年度重訴字第3號
原      告  屏東縣東港鎮○○段自辦市地重劃會
法定代理人  丁○○
訴訟代理人  鄭國安律師
            蘇佰陞律師
被      告  戊○○
被      告  庚○○
                      1號
前列二人共同
訴訟代理人  己○○
被      告  乙○○
被      告  丙○○
被      告  甲○○
上列當事人間請求拆除地上物等事件，經本院於民國98年6 月17
日言詞辯論終結，判決如下：
    主  文
被告戊○○應將坐落屏東縣東港鎮○○段第八一一、八一三、八
一九、八二一、八二三、八二七、八二八、八三０、八三四、八
三五、八三六地號土地上，如附圖二及其附表位置編號D 所示之
地上物予以騰空、拆除後，並將如其附表所示位置編號D 部分面
積一０一五點一六平方公尺之土地交付原告實施土地重劃工程。
被告庚○○應將坐落屏東縣東港鎮○○段第八四四、八四五地號
土地上，如附圖二及其附表位置編號C 所示之地上物予以騰空、
拆除，並將如其附表位置編號C 所示部分面積一三點０九平方公
尺之土地交付原告實施土地重劃工程。
被告乙○○應將坐落屏東縣東港鎮○○段第九一八地號土地上，
如附圖二及其附表位置編號B 所示之地上物予以騰空、拆除，並
將如其附表位置編號B 所示部分面積九八點三八平方公尺之土地
交付原告實施土地重劃工程。
被告丙○○應將坐落屏東縣東港鎮○○段第九０八、九０九地號
土地上，如附圖二及其附表位置編號A 所示之地上物予以騰空、
拆除，並將如其附表位置編號A 所示部分面積四一二點五六平方
公尺之土地交付原告實施土地重劃工程。
被告甲○○應將坐落屏東縣東港鎮○○段第九一八地號土地上，
如附圖二附表所示之地上物予以騰空、拆除。
訴訟費用由被告負擔。
本判決第一項於原告以新臺幣陸佰零玖萬壹仟元供擔保後，得假
執行；但被告戊○○如於假執行程序實施前以新臺幣壹仟捌佰貳
拾柒萬貳仟元為原告預供擔保後，得免為假執行。
本判決第二項於原告以新臺幣柒萬玖仟元供擔保後，得假執行；
但被告庚○○如於假執行程序實施前以新臺幣貳拾參萬陸仟元為
原告預供擔保後，得免為假執行。
本判決第三、五項於原告以新臺幣陸拾貳萬參仟元供擔保後，得
假執行；但被告乙○○、甲○○如於假執行程序實施前分別以新
臺幣壹佰捌拾陸萬玖仟元為原告預供擔保後，得免為假執行。
本判決第四項於原告以新臺幣貳佰肆拾柒萬伍仟元供擔保後，得
假執行。
    事實及理由
壹、程序方面：按訴狀送達後，原告不得將原訴變更或追加他訴
    ，但請求之基礎事實同一者，或擴張或減縮應受判決事項之
    聲明者，不在此限，民事訴訟法第255 條第1 項第2 、3 款
    定有明文。本件原告起訴時訴之聲明原為：1 、被告戊○○
    應將坐落於屏東縣東港鎮○○段第811 、813 、819 、82 1
    、823 、827 、828 、830 、834 、835 、836 地號土地上
    ，如附圖一所示之地上物予以騰空、拆除，並將如附圖一
    所示部分面積820.26平方公尺之土地交付與原告實施土地
    重劃工程。2 、被告庚○○應將坐落於屏東縣東港鎮○○段
    第844 、845 地號土地上，如附圖一部分所示之地上物予
    以騰空、拆除，並如附圖一所示部分面積12.8平方公尺之
    土地交付與原告實施土地重劃工程。3 、被告乙○○應將坐
    落屏東縣東港鎮○○段第918 地號土地上，如附圖一部分
    所示之地上物予以騰空、拆除，並將如附圖一所示部分面
    積49.17 平方公尺之土地交付與原告實施土地重劃工程。4
    、被告丙○○應將坐落屏東縣東港鎮○○段第908 、909 地
    號土地上，如附圖一部分所示地上物之予以騰空，並將如
    附圖一所示部分面積354.56平方公尺之土地交付與原告實
    施土地重劃工程。5 、被告甲○○應將坐落屏東縣東港鎮○○段第918 地號土地上，如附圖一部分所示之地上物予以
    騰空、拆除。嗣於訴訟進行中變更聲明為：1 、被告戊○○
    應將坐落於屏東縣東港鎮○○段第811 、813 、819 、82 1
    、823 、827 、828 、830 、834 、835 、836 地號土地上
    ，如東港地政事務所98年3 月31日土地複丈成果圖（附圖二
    ）及其附表位置編號D 所示之地上物予以騰空、拆除，並如
    其附表所示位置編號D 部分面積1015.16 平方公尺之土地交
    付與原告實施土地重劃工程。2 、被告庚○○應將坐落於屏
    東縣東港鎮○○段第844 、845 地號土地上，如附圖二及其
    附表位置編號C 所示之地上物予以騰空、拆除，並如其附表
    位置編號C 所示部分面積13.09 平方公尺之土地交付與原告
    實施土地重劃工程。3 、被告乙○○應將坐落屏東縣東港鎮
    ○○段第918 地號土地上，如附圖二及其附表位置編號B 所
    示之地上物予以騰空、拆除，並如其附表位置編號B 所示部
    分面積98.38 平方公尺之土地交付與原告實施土地重劃工程
    。4 、被告丙○○應將坐落屏東縣東港鎮○○段第908 、90
    9 地號土地上，如附圖二及其附表位置編號A 所示之地上物
    予以騰空、拆除，並如其附表位置編號A 所示部分面積412.
    56平方公尺之土地交付與原告實施土地重劃工程。5 、被告
    甲○○應將坐落屏東縣東港鎮○○段第918 地號土地上，如
    附圖二附表所示之地上物予以騰空、拆除。經查該變更訴之
    聲明，為擴張請求交付之土地面積，核符上開法條規定，應
    予准許。
貳、實體方面：
一、原告起訴主張：
（一）按自辦市地重劃應由土地所有權人過半數或7 人以上發起
    成立籌備會，並由發起人檢附範圍圖及發起人所有區內土地
    所有權狀影本，向直轄市或縣（市）主管機關申請核定；籌
    備會應於重劃計畫書公告期滿日起2 個月內通知土地所有權
    人並召開第1 次會員大會，審議章程、重劃計畫書，並互選
    代表組成理事會、監事會，分別負責執行業務；重劃會於第
    1 次會員大會選定理事、監事後成立。重劃會成立後，應將
    章程、會員與理事、監事名冊、第一次會員大會及理事會紀
    錄送請直轄市或縣（市）主管機關核定；重劃會辦理市地重
    劃時，應由重劃區內私有土地所有權人半數以上，而其所有
    土地面積超過重劃區私有土地總面積半數以上者之同意，並
    經主管機關核准後實施之，獎勵土地所有權人辦理市地重劃
    辦法第8 條第1 項、第11條第1 項、第4 項、平均地權條例
    第58條第3 項分別定有明文。
（二）原告係屏東縣東港鎮○○段自辦市地重劃會係按上開獎勵
    辦法先成立屏東縣東港鎮○○段自辦市地重劃籌備會，原告
    並提出以坐落屏東縣東港鎮○○段，東以該段463 、903-1
    及908 地號為界﹙即以新學路為界﹚；西以該段769 、774
    、780 、783 、785 、798 、802 、811 、819 、827 、83
    0 、840 、860 以及861 地號為界﹙以成功路為界﹚；南以
    該段463 、463-1 、855 、856 、857 、858 、876 、877
    、879 、880 、881 、882 、886 、917 以及918 地號為界
    ﹙即以光復路二段為界﹚；北以該段767 、769-1 、777 、
    790 、792 、794 、794-1 、813 、815 、822 、824 、83
    6 、846 、866 、867 、869 、870 、884 、885 、885-1
    、887 、888 、890 、892 、893 、910 以及911 為界之土
    地﹙即以中正路一段及東港國小為界﹚，為屏東縣東港鎮○○段自辦市地重劃區（下稱系爭重劃區）之範圍。
（三）原告分別於97年4月26日、97年5月22日召開第1、2次會員
    大會，其中系爭重劃區所有面積達1.080563公頃（占重劃土
    地總面積67.1%）之20位地主同意（占土地所有權人總數76.
    92%） 通過重劃計畫書並選舉理、監事後，經送屏東縣政府
    同意備查等情，此並有屏東縣政府96年7 月18日屏府地劃字
    第0960145537號函、屏東縣政府96年8 月13日屏府地劃字第
    0960149648號函、屏東縣政府97年2 月19日屏府地劃字第09
    70033581號函、屏東縣政府97年3 月12日屏府地劃字第0970
    043067號函、屏東縣政府97年6 月11日屏府地劃字第097011
    49 6 4號函，及原告會員大會會議紀錄可稽，是原告既已依
    相關規定成立籌備會並召開會員大會，且由所有土地面積過
    半數之土地所有權人過半數同意而通過重劃計畫書及選出理
    、監事，則原告自屬合法成立之非法人團體。而被告戊○○
    、庚○○、乙○○、丙○○等既為系爭重劃區之土地所有權
    人，自應視為原告之會員，合先敘明。
（四）按重劃區內應行拆遷之土地改良物或墳墓，應予補償；其
    補償數額，由理事會依照直轄市或縣（市）政府所定土地改
    良物或墳墓拆遷補償相關規定查定，並提交會員大會決議後
    辦理。前項應行拆遷之土地改良物或墳墓，以妨礙重劃土地
    分配或工程施工者為限。土地改良物所有權人或墓主對於補
    償數額有異議或拒不拆遷時，得由理事會協調；協調不成時
    ，由理事會報請直轄市或縣（市）主管機關予以調處；不服
    調處結果者，應於三十日內訴請司法機關裁判，逾期不訴請
    裁判者，理事會應依調處結果辦理。但妨礙公共設施工程施
    工之地上物，於調處後仍拒不拆遷者，理事會得將前項補償
    數額依法提存後，送請直轄市或縣（市）主管機關依本條例
    第六十二條之一第一項規定代為拆遷。自辦市地重劃進行中
    ，重劃區內土地所有權人阻撓重劃施工者，得由理事會協調
    ；協調不成時，訴請司法機關處理，上開獎勵辦法第31條定
    有明文。本件被告戊○○所有坐落於屏東縣東港鎮○○段第
    81 1、813 、819 、82 1、823 、827 、828 、830 、834
    、835 、836 地號土地上，如附圖二及附表位置編號D 所示
    之地上物檳榔樹、椰子樹，並如附表所示位置編號D 部分面
    積1015 .16 平 方公尺之土地。被告庚○○所有坐落於屏東
    縣東港鎮○○段第844 、845 地號土地上，如附圖二及附表
    位置編號C 所示之地上物椰子樹，並如附表位置編號C 所示
    部分面積13.09 平方公尺之土地。被告乙○○所有坐落屏東
    縣東港鎮○○段第918 地號土地上，如附圖二及附表位置編
    號B 所示之地上物漁池，並如附表位置編號B 所示部分面積
    98.38 平方公尺之土地。被告丙○○所有坐落屏東縣東港鎮
    ○○段第908 、909 地號土地上，如附圖二及附表位置編號
    A 所示之地上物堆放建材，並如附表位置編號A 所示部分面
    積412.56平方公尺之土地。被告甲○○占用坐落屏東縣東港
    鎮○○段第918 地號土地上，如附圖二附表所示之地上物椰
    子樹。均位於重劃後編定為公園兼兒童遊樂場用地、廣場兼
    停車場用地或道路用地之上，有妨礙本件重劃工程施工之情
    形，而有拆除、騰空之必要，為此原告查估鑑價後，分別通
    知被告等領取拆遷補償費並自行拆除，惟被告等拒絕拆遷，
    亦不願領取補償費。嗣原告多次通知被告等出席地上物拆遷
    補償費異議協調以及重劃施工之協調事宜，被告等亦均未出
    席，致使調解不成，原告自得提起本件訴訟。
（五）按土地所有權人申請辦理市地重劃，屬於土地所有權人本
    於私法自治之精神，依平均地權條例第58條之規定，自發性
    組織重劃會，以重劃區內全體土地所有權人為會員，而重劃
    會辦理市地重劃時，應由重劃區內私有土地所有權人半數以
    上，以及所有土地面積超過重劃區私有土地總面積半數以上
    者之同意，並經主管機關核准後實施之，故其性質，有如民
    法上之社團，經由社員大會（總會）所做成之決議，乃多數
    相同方向的意思表示趨於一致而成立之法律行為，即所謂合
    同行為，其生拘束全體社員之效力，實屬私法上合同行為之
    法律效果，與契約行為之當事人間因意思表示一致而生拘束
    當事人之法律效果，異其本質；因此，會員大會決議之內容
    縱未經被告同意，除有違反法律及章程之規定，仍不影響其
    拘束被告等之效力。又土地改良物所有權人對拆遷之補償數
    額有異議或是拒不拆遷時，得由理事會協調，協調不成時，
    由理事會報請主管機關予以調處乙節，固為上開獎勵辦法第
    31條所明定，惟上述獎勵辦法既規定得由理事會協調，顯見
    發生異議或是拒不拆遷時，非必應由理事會協調。而按發生
    異議或是拒不拆遷時，既非必應由理事會協調，則理事會協
    調不成立時，即無強制報請主管機關調處之限制。況該辦法
    並未規定違反時之法律效果，亦無須經主管機關調處不成始
    得起訴之明文，堪認上開由理事會報請主管機關調處之規定
    ，並無強制性。再者，依據上開獎勵辦法第31條之意旨可知
    ，被告等對於拆遷補償金額有爭議或是拒不拆遷時，由理事
    會報請直轄市或縣（市）主管機關予以調處；如被告等不服
    調處結果者，應另行訴請司法機關裁判，其與原告請求拆遷
    ，並非基於同一之雙務契約而互負債務，從而被告等不得以
    是否領取補償費完竣或對於補償費用有無爭執為同時履行抗
    辯。申言之，原告得否請求拆遷地上物，與地上物所有權人
    是否領取補償費完竣及地上物所有權人對於補償費用有無爭
    執，彼此間並無因果關係，本件並無需先確定補償金額或俟
    補償費領取後，始得起訴請求拆遷地上物之問題。準此，原
    告既經系爭重劃區內私有土地所有權人半數以上，而其所有
    土地面積超過重劃區私有土地總面積半數以上者之同意，並
    經主管機關核准實施市地重劃，自屬合法成立；而上開土地
    與地上物既坐落於系爭重劃區之範圍內，妨礙重劃工程之施
    工。原告自得依據平均地權條例第58條以及上開辦法第31條
    之規定訴請鈞院命被告等分別騰空、拆除各如附圖二及附表
    所示之土地、地上物，並交付各該土地予原告施工，自屬於
    法有據。
（六）被告戊○○等辯稱依據憲法第23條，政府不能設立任何法
    律來限制人民的自由與權利，所以重劃會需經過全體會員之
    同意云云；惟按各級法院法官依憲法第80條之規定，應依據
    法律獨立審判，故依法公佈施行之法律，法官應以其為審判
    之依據，不得認定法律為違憲而逕行拒絕適用，大法官會議
    釋字第371 號解釋理由書著有明文，最高法院80年台上字第
    2368號判決以及土地所有權人辦理市地重劃辦法、平均地權
    條例既為現行有效之判決以及法律，自無「違憲」可言。況
    且被告戊○○等並未具體敘明上開判決與法律有何違背憲法
    所定財產權保障之處，而僅泛指「限制人民自由以及權利是
    違憲的」云云，乃未明憲法本旨，不足為憑。
（七）以上有原告提出之重劃計畫書、屏東縣政府96年7 月18日
    屏府地劃字第0960145537號函、屏東縣政府96年8 月13日屏
    府地劃字第0960149648號函、屏東縣政府97年2 月19日屏府
    地劃字第0970033581號函、屏東縣政府97年3 月12日屏府地
    劃字第0970043067號函、屏東縣政府97年6 月11日屏府地劃
    字第0970114964號函、會員大會會議紀錄、屏東縣東港鎮○○段自辦重劃區範圍地上物拆遷位置示意圖、屏東縣東港鎮
    ○○段自辦重劃區範圍需要交付重劃工程施工位置示意圖、
    通知函四份暨第8 次理事會會議記錄（以上均影本）、土地
    登記謄本乙份16份等為證。又本件經地政機關實測後，原告
    聲明為：1 、被告戊○○應將坐落於屏東縣東港鎮○○段第
    811 、813 、819 、821 、823 、827 、828 、830 、834
    、835 、836 地號土地上，如附圖二及其附表位置編號D 所
    示之地上物予以騰空、拆除，並如其附表所示位置編號D 部
    分面積1015.16 平方公尺之土地交付與原告實施土地重劃工
    程。2 、被告庚○○應將坐落於屏東縣東港鎮○○段第844
    、845 地號土地上，如附圖二及其附表位置編號C 所示之地
    上物予以騰空、拆除，並如其附表位置編號C 所示部分面積
    13.09 平方公尺之土地交付與原告實施土地重劃工程。3 、
    被告乙○○應將坐落屏東縣東港鎮○○段第918 地號土地上
    ，如附圖二及其附表位置編號B 所示之地上物予以騰空、拆
    除，並如其附表位置編號B 所示部分面積98.38 平方公尺之
    土地交付與原告實施土地重劃工程。4 、被告丙○○應將坐
    落屏東縣東港鎮○○段第908 、909 地號土地上，如附圖二
    及其附表位置編號A 所示之地上物予以騰空、拆除，並如其
    附表位置編號A 所示部分面積412.56平方公尺之土地交付與
    原告實施土地重劃工程。5 、被告甲○○應將坐落屏東縣東
    港鎮○○段第918 地號土地上，如附圖二附表所示之地上物
    予以騰空、拆除。6 、原告願供擔保，請准宣告假執行。
二、被告抗辯：
（一）查本分區市地於74年通盤檢討主要計劃附帶規定「以重劃
    方式辦理」；惟本分區前無細部計劃，又不在市地重劃規定
    範圍內，重劃兩字要因不存在。又原告於系爭計劃書第一案
    已自認系爭計劃申請前，本分區未曾有細部計劃公布實施，
    是本分區仍保持土地重劃不存在及未指定為整體開發。原告
    以本分區市地重劃會為名，經主管機關核准，惟主管機關屏
    東縣政府卻無法提出該會成立之要件。原告自辦市地重劃會
    之身份實有待驗明正身。
（二）系爭計劃書第一案計劃記載依據主要計劃附帶條件規定─
    自行擬定細部計劃‧‧‧。然查通盤檢討表92、7 、28主要
    計劃附屬條件載：「應於本通盤檢討案發布實施日起兩年內
    擬定細部計劃‧‧‧」。顯然主要計劃附帶條件並未規定由
    土地所有權人負擔擬定細部計劃責任；由政府發動或由土地
    所有權人發動，兩者性質不同，法律規定不同。原告將之變
    造為自行擬定細部計劃，不實登載於計劃書，令主管機關公
    布之，以足誤導土地所有權人對通盤檢討之規定，以為細部
    計劃須為土地所有權人發動之錯誤方向。按該計劃書法令依
    據為都市計劃法第24條：土地所有權人擁有「得」自擬細部
    計劃之排他性權利，主管機關及原告無權主張被告須接受非
    法之市地重劃拆除地上物調處，屏東縣政府係假借公權力以
    市地重劃為由，於97、10、24日屏府地劃字第09702148403
    號函禁限被告之土地使用權。又本件隸屬都市計劃法，主管
    機關為何捨都市計劃法第81條之禁限，而挪用平均地權條例
    第59條，禁限與本件無關之被告土地處分權，顯已蓄意侵犯
    被告之權益，再者本件係以自辦為之，何須禁限？屏東縣政
    府合污行為明顯。
（三）查系爭計劃變更圖（見卷第168 頁）第二案實質計劃（四
    ）土地使用計劃圖，竟係被告於73至74年間提供之著作設計
    圖，系爭計劃書之設計內容既與73至74年間設計圖相同，顯
    無增進本分區土地之利用的重劃目的，當然無適用之餘地，
    應予廢棄，主管機關之核准不無可疑。
（四）系爭計劃書，係依都市計劃法第85條授權主管機關擬定之
    ，細則第8 條後段「但以市地重劃開發，且經私有土地所有
    權人3／5 以上，及其所有土地面積超過範圍內私有土地總
    面積2 ／3 之同意者‧‧‧」之行政命令規定，為其計劃之
    內容，惟該但書以多數決之規定已違背系爭計劃書所依據之
    法令都市計劃法第24條明文規定各宗土地權利關係人，在其
    土地所有權範圍內，得自行擬定細部計劃之排他精神（獎勵
    土地所有權人辦理市地重劃辦法第4 條規定亦然），因而無
    效。是原告之訴所依據之細則規定，並不適用於本分區，更
    何況本分區重劃要因並不存在，且本件主管機關僅在系爭計
    劃書之事業及財務計劃中認同或規定以市地重劃開發，非法
    律之規定（參見內政部77、10、24台內營字第642910號函）
    ，主管機關顯無權限制被告之財產自由使用權，原告之訴無
    理由足以主張被告須接受市地重劃拆除地上物之調處，於法
    應予駁回。
（五）本件原告之訴所指之規定，並未能證明本分區土地係在憲
    法限制人民權利及自由之用地範圍，主管機關不得以法律限
    制之，是主管機關與原告顯無法源可依據，而得主張被告須
    接受系爭自辦市地重劃拆除地上物之調處。
（六）被告乙○○所有坐落屏東縣東港鎮○○段第918 地號土地
    （持分1 ／2） ，被告甲○○係屬耕地三七五減租承租戶，
    係受該條例所拘束。承租人等係受該條例第16條承租人應自
    任耕作，並不得將耕地全部或一部轉租於他人‧‧‧及第17
    條第5 款經依法編定或變更為非耕地使用時，出租人應給予
    承租人(1)承租人改良土地所支付之費用‧‧‧(2)尚未收獲農
    作物之價值。(3)終止租約當期之公告土地現值，減除土地增
    值稅後餘額三分之一。被告二人受該條例之拘束，根本無權
    同意原告之訴求。被告丙○○亦不同意其所有土地納入本件
    市地重劃，原告不得訴求拆除地上物。
（七）被告戊○○、庚○○、乙○○、甲○○之聲明：1 、原告
    之訴及假執行之聲請均駁回。2 、被告願供擔保免為假執行
    。被告丙○○之聲明：原告之訴及假執行之聲請均駁回。
三、兩造不爭執之事實：
（一）原告之重劃會是依據獎勵土地所有權人辦理市地重劃辦法
    成立。
（二）重劃地區及範圍如原告提出之重劃書。
（三）兩造對於屏東縣東港地政事務所之98年3 月31日土地複丈
    成果圖無意見。
四、兩造爭執之事項：
（一）原告是否當事人適格？有無當事人能力？
（二）系爭分區是否具有重劃要因？
（三）主管機關有無依法行政？
（四）本件有無違反三七五減租條例第16條、第17條之規定？
五、本院之判斷：
（一）原告係依獎勵土地所有權人辦理市地重劃辦法第8 條第1
      項、第11條第1 項、第4 項、平均地權條例第58條第3 項
      等規定成立之自辦市地重劃會。原告並提出以坐落屏東縣
      東港鎮○○段，東以該段463 、903-1 及908 地號為界﹙
      即以新學路為界﹚；西以該段769 、774 、780 、783 、
      785 、798 、802 、811 、819 、827 、830 、840 、86
      0 以及861 地號為界﹙以成功路為界﹚；南以該段463 、
      463-1 、855 、856 、857 、858 、876 、877 、879 、
      880 、881 、882 、886 、917 以及918 地號為界﹙即以
      光復路二段為界﹚；北以該段767 、769-1 、777 、790
      、792 、794 、794-1 、813 、815 、822 、824 、836
      、846 、866 、867 、869 、870 、884 、885 、885-1
      、887 、888 、890 、892 、893 、910 以及911 為界之
      土地﹙即以中正路一段及東港國小為界﹚，為屏東縣東港
      鎮○○段自辦市地重劃區範圍。上開事實，為兩造所不爭
      執，堪信為真實。
（二）茲就上開兩造爭執之事項，分別審酌如下：
 1、原告是否當事人適格？有無當事人能力？
  (1)按自辦市地重劃應由土地所有權人過半數或7 人以上發起籌
    備會，並由發起人檢附範圍圖及發起人所有區內土地所有權
    狀影本，向直轄市或縣（市）主管機關申請核備；籌備會應
    於重劃計畫書公告期滿日起2 個月內通知土地所有權人並召
    開第一次會員大會，審議章程、重劃計畫書，並互選代表組
    成理事會、監事會，分別負責執行業務；重劃會於第一次會
    員大會選定理事、監事後成立。重劃會成立後，應將章程、
    會員與理事、監事名冊、第一次會員大會及理事會記錄送請
    直轄市或縣（市）主管機關核備；重劃會辦理市地重劃時，
    應由重劃區內私有土地所有權人半數以上，而其所有土地面
    積超過重劃區私有土地總面積半數以上者之同意，並經主管
    機關核准後實施之，獎勵土地所有權人辦理市地重劃辦法第
    7 條第1 項、第10條第1 項、第3 項及平均地權條例第58條
    第3 項分別定有明文。
  (2)經查本件原告分別於97年4 月26日、97年5 月22日召開第1
    、2 次會員大會，其中系爭重劃區所有面積達1.080563公頃
   （ 占重劃土地總面積67.1%） 之20位地主同意（占土地所有
    權人總數76.92%）通過重劃計畫書並選舉理、監事後，經送
    屏東縣政府同意備查等情，此有原告提出之屏東縣政府96年
    7 月18日屏府地劃字第0960145537號函、屏東縣政府96年8
    月13日屏府地劃字第0960149648號函、屏東縣政府97年2 月
    19日屏府地劃字第0970033581號函、屏東縣政府97年3 月12
    日屏府地劃字第0970043067號函、屏東縣政府97年6 月11日
    屏府地劃字第0970114964號函，及原告會員大會會議紀錄附
    卷可稽。則原告既已依相關規定成立籌備會並召開會員大會
    ，且由所有土地面積過半數之土地所有權人過半數同意而通
    過重劃計畫書及選出理、監事，則原告自屬依上開法條規定
    合法成立之非法人團體，符合民事訴訟法第40條第3 項規定
    ，而有當事人能力。
  (3)次按當事人適格，係指當事人就具體特定之訴訟，得以自己
    之名義為原告或被告，而受為訴訟標的法律關係之本案判決
    之資格而言。故在給付之訴，若原告主張其為訴訟標的法律
    關係之權利主體，他造為訴訟標的法律關係之義務主體，其
    當事人即為適格。至原告是否確為權利人，被告是否確為義
    務人，乃為訴訟標的法律關係之要件是否具備，即訴訟實體
    上有無理由之問題，並非當事人適格之欠缺（參見最高法院
    93年台上字第382 號判決要旨）。經查本件原告係訴請被告
    拆除系爭重劃區內如附圖二所示土地上地上物及交付土地施
    工，核屬給付之訴，依上開最高法院判決要旨，本件當事人
    即為適格。
 2、主管機關有無依法行政？
  (1)按「重劃會於第一次會員大會選定理事、監事後成立。重劃
    會成立後，應將章程、會員與理事、監事名冊、第一次會員
    大會及理事會紀錄送請直轄市或縣（市）主管機關核備。」
    ，又「重劃會辦理市地重劃時，應由重劃區內私有土地總面
    積半數以上者之同意，並經主管機關核准後實施之。」，獎
    勵辦法第10條第3 項及平均地權條例第58條第3項 分別定有
    明文。次按，「平均地權條例第58條於民國75年6 月29日修
    正公布增列第2 項規定：『重劃會辦理市地重劃時，應由重
    劃區內私有土地所有權人半數以上，而其所有土地面積超過
    重劃區私有土地總面積半數以上者之同意，並經主管機關核
    准後實施之。』準此，土地所有人自辦理市地重劃，只需重
    劃區內私有土地所有人半數以上，而其所有土地面積超過重
    劃區私有土地總面積半數以上者之同意，重劃計劃並經主管
    機關核准實施，縱令在該重劃區內少數所有人不同意，亦應
    視為自辦市地重劃會之會員，初無許其不同意之餘地，以免
    阻礙市地重劃之進行，此項規定具有強制性，至為明顯。」
   （ 參見最高法院80年度臺上字第2368號判決要旨）。經查本
    件原告依據上開法規分別於97年4 月26日、97年5 月22日召
    開第1 、2 次會員大會，其中系爭重劃區所有面積達1.0805
    63公頃（占重劃土地總面積67.1%） 之20位地主同意（占土
    地所有權人總數76.92%）通過重劃計畫書並選舉理、監事後
    ，經送主管機關屏東縣政府同意備查，而為合法成立之自辦
    市地重劃會之事證，業如前述，且經屏東縣政府地政處重劃
    科承辦科員蕭裕隆到庭結證屬實，揆諸上開法規及最高法院
    判決意旨，主管機關屏東縣政府確係依法行政。
  (2)被告雖質疑「依照市地重劃辦法第2 條規定，重劃會是由公
    家機關辦理，不應由私人辦理，則重劃會的依據是否與市地
    重劃相關法令衝突？」等語；經查平均地權條例第56條第1
    、2 項規定「各級主管機關得就左列地區，報經上級主管機
    關核准後，辦理市地重劃：一、新設都市地區之全部或一部
    ，實施開發建設者。二、舊都市地區為公共安全、公共衛生
    、公共交通或促進土地合理使用之需要者。三、都市土地開
    發新社區者。四、經中央主管機關指定限期辦理者。」「依
    前項規定辦理市地重劃時，主管機關應擬具市地重劃計畫書
    ，送經上級主管機關核定公告滿三十日後實施之。」，是由
    主管機關依法辦理市地重劃。至於平均地權條例第58條則規
    定「為促進土地利用，擴大辦理市地重劃，得獎勵土地所有
    權人自行組織重劃會辦理之。其獎勵事項如左：一、給予低
    利之重劃貸款。二、免收或減收地籍整理規費及換發權利書
    狀費用。三、優先興建重劃區及其相關地區之公共設施。四
    、免徵或減徵地價稅與田賦。五、其他有助於市地重劃之推
    行事項。前項重劃會組織、職權、重劃業務、獎勵措施等事
    項之辦法，由中央主管機關定之。重劃會辦理市地重劃時，
    應由重劃區內私有土地所有權人半數以上，而其所有土地面
    積超過重劃區私有土地總面積半數以上者之同意，並經主管
    機關核准後實施之。」，是屬自辦市地重劃會之規定。故據
    證人即屏東縣政府地政處重劃科承辦科員蕭裕隆到庭證稱：
    「依據平均地權條例第58條，為了擴大市地重劃之辦理方式
    ，與被告剛才所提市地重劃實施辦法不衝突，因為市地重劃
    母法是來自平均地權條例；被告所提之市地重劃實施辦法是
    依照平均地權條例第56條第4 項成立之辦法，所以兩者不衝
    突。」等語，兩者辦理市地重劃之法源不同，並無相戶抵觸
    之處。
  (3)另被告所指稱系爭計劃書（見卷第162 頁），係依都市計劃
    法第85條授權主管機關擬定之，細則第8 條後段「但以市地
    重劃開發，且經私有土地所有權人3／5 以上，及其所有土
    地面積超過範圍內私有土地總面積2 ／3 之同意者‧‧‧」
    之行政命令規定，為其計劃之內容，惟該但書以多數決之規
    定已違背系爭計劃書所依據之法令都市計劃法第24條明文規
    定各宗土地權利關係人，在其土地所有權範圍內，得自行擬
    定細部計劃之排他精神云云；惟查被告所提之計劃書，尚在
    規劃階段，與經主管機關依平均地權條例第58條審查核定之
    重劃計劃書並不相同，且法令依據亦有不同，則被告引用都
    市計劃法第85條及其細則規定作為抗辯之依據，難謂有理。
 3、本件有無違反三七五減租條例第16條、第17條之規定？
    被告乙○○、甲○○辯稱：乙○○所有坐落屏東縣東港鎮○○段第918 地號土地（持分1 ／2） ，甲○○係屬耕地三七
    五減租承租戶，係受該條例第16條承租人應自任耕作，並不
    得將耕地全部或一部轉租於他人‧‧‧及第17條第5 款經依
    法編定或變更為非耕地使用時，出租人應給予承租人(1)承租
    人改良土地所支付之費用‧‧‧(2)尚未收獲農作物之價值。
    (3)終止租約當期之公告土地現值，減除土地增值稅後餘額三
    分之一等規定之拘束，根本無權同意原告之訴求云云；惟按
    獎勵土地所有權人辦理市地重劃辦法第37條第1 項規定：「
    自辦市地重劃區重劃前訂有耕地租約之公、私有土地者，重
    劃後依下列方式處理：一、重劃後分配土地者，重劃會應於
    分配結果公告確定後二個月內邀集租約雙方當事人協調，承
    租人得依本條例第六十三條第二項第一款規定向出租人請求
    按重劃前租約面積、重劃計畫書公告當期該土地之公告土地
    現值三分之一之補償。協調同意終止租約者，重劃會應檢具
    有關資料函知直轄市或縣（市）主管機關轉請有關機關辦理
    註銷租約並通知當事人；協調不成者，重劃會應於權利變更
    登記後，檢具有關資料函知有關機關逕為辦理租約標示變更
    登記。二、重劃後未受分配土地者，重劃會就其應領之補償
    地價，由出租人領取三分之二，承租人領取三分之一，並函
    知直轄市或縣（市）主管機關轉請有關機關辦理註銷租約及
    通知當事人。」是上開獎勵辦法第37條第1 項已就自辦市地
    重劃區重劃前訂有耕地租約之公、私有土地者於重劃後之處
    理方式定有明文。故告被告乙○○、甲○○上開所辯，即非
    可採。
 4、另被告戊○○、庚○○辯稱其等不同意參與本件自辦市地重
    劃會，非重劃會會員，不受重劃會之拘束及被告丙○○亦辯
    稱其不同意其所有土地納入本件市地重劃，故原告不得訴求
    拆除地上物云云；惟查原告既已依平均地權條例第58條第2
    項規定辦理，參酌上開最高法院80年度臺上字第2368號判決
    要旨，縱令被告不同意，亦應視為自辦市地重劃會之會員，
    原告自得依法訴請拆除地上物，並交付土地施工。
 5、系爭分區是否具有重劃要因？
  (1)被告戊○○、庚○○辯稱：本件係依都市計劃法第24條為依
    據，施行擬定自辦市地重劃書，自應以各宗土地利害關係人
    在其土地所有權範圍內，自行擬定細部計劃為之，原告未提
    出各宗土地利害關係人擬定之細部計劃書，即不能認為該重
    劃會存在之要因云云；然查原告係依據平均地權條例第58條
    第3 項、獎勵土地所有權人辦理市地重劃辦法第8 條第1 項
    、第11條第1 項、第4 項規定自辦市地重劃，自無適用都市
    計劃法第24條之餘地，且與該法亦不相抵觸。被告認為本件
    係以都市計劃法第24條為依據，尚有誤會。故原告依法辦理
    重劃，於法有據，且有其必要。
  (2)被告質疑屏東縣政府未依內政部都市計劃委員會以659 次會
    議紀錄決議第11案重新審核，即行核准成立重劃會，已有涉
    及觸法等情；惟查本件原告既係依據平均地權條例第58條及
    獎勵土地所有權人辦理市地重劃辦法成立自辦重劃會，且依
    循法定程序，擬定東港都市計劃（原部分「文小一」學校用
    地、部分「公道二」公園道路用地變更為住宅區）細部計劃
    配合變更主要計劃案，報請主管機關屏東縣政府轉報內政部
    都市計劃委員會以659 次會議紀錄決議第11案說明「一、本
    案業經屏東縣政府都市計劃委員會96年1 月31日第150 次會
    議通過，並准屏東縣政府96年4 月20日屏府建都字09600777
    83號函檢送計劃書等報請審議。」。並決議本案除請屏東縣
    政府於完成屏東縣都委會審定細部計劃後，依平均地權相關
    規定，先行擬具市地重劃書，送請市地重劃主管機關審核通
    過後，再檢具變更主要計劃書、圖報由內政部逕予核定後實
    施‧‧‧，其餘准照屏東縣政府核議通過（見卷第296 －39
    9 頁），嗣經屏東縣政府於96年12月5 日以屏府建都住第09
    60232657號函檢送修正後之都市計劃書、圖報由內政部於97
    年1 月8 日台內中營字第0960808384號函准予發布實施在案
    ，此經屏東縣政府於98年6 月10日屏府地劃字第098117873
    號函覆屬實（見卷第270 －274 頁），上情足為被告釋疑。
六、綜上所述，原告既係合法成立之重劃會，被告之所有系爭土
    地又在重劃範圍，已為被告所不爭執。因原告於查估鑑價後
    ，分別通知被告等領取拆遷補償費並自行拆除，被告等拒絕
    拆遷，亦不願領取補償費。原告多次通知被告等出席地上物
    拆遷補償費異議協調以及重劃施工之協調事宜，被告等亦均
    未出席，致使調解不成，妨礙系爭重劃土地工程施工。又兩
    造亦對於屏東縣東港地政事務所之98年3 月31日之土地複丈
    成果圖（如附圖二）並無爭執。從而，原告依平均地權條例
    及獎勵土地所有權人辦理市地重劃辦法規定，訴請被告等拆
    遷系爭土地地上物，交付土地工供原告實施土地重劃工程施
    工，核屬有據，應予准許，爰判決如主文第1 、2 、3 、4
    、5項所示。
七、本件除被告丙○○外，兩造均陳明願供擔保請准宣告假執行
    及免為假執行，經核尚無不合，爰分別酌定相當擔保金額併
    准許之。
八、本件為判決基礎之法律關係已臻明確，兩造其餘攻擊防禦方
    法核與判決結果不生影響，毋庸逐一論述，併此敘明。
九、據上論結，本件原告之訴為有理由，依民事訴訟法第78條、
    第85條第1項前段、第390條第2項、第39 2條判決如主文。
中    華    民    國    98    年    7    月     1     日
                  民事第二庭  法  官   胡晏彰
正本係照原本作成。
如對判決上訴，須於判決送達後廿日內向本院提出上訴狀，其未
表明上訴理由者，應於提出上訴後二十日內向本院補提理由書狀
（均須按他造當事人之人數附繕本）。
中    華    民    國    98    年    7     月    1     日
                               書記官  郭松菊


司法院資訊處製作；財團法人民間司法改革基金會備份。
